---
title: "Análise de ações do mercado brasileiro usando Apriori e clustering"
author: "jrds"
date: "2022-06-21"
excerpt: Análise de ações usando algoritmo apriori e clustering
tags:
- Regras de associação
- R
- Clustering
categories:
- Mineração de dados
links:
- icon: dropbox
  icon_pack: fab
  name: dados
  url: https://www.dropbox.com/sh/akx1mjachn2zow9/AACrA5OzTd2k68cp8TeaEvGga?dl=0
---

```{r setup, include=FALSE}
knitr::opts_chunk$set(echo = TRUE)
```



## Análise de ações do mercado brasileiro usando Apriori e clustering

Instalação/carregamento das bibliotecas necessárias.


```{r Carrega bibliotecas,message=FALSE, warning= FALSE,include=TRUE}
pacotes <- c(
  "arules",
  "tidyverse",
  "arulesViz",
  "stringr",
  "factoextra",
  "lubridate",
  "timetk",
  "clValid",
  "knitr",
  "tidyquant",
  "NbClust",
  "here",
  "psych",
  "NbClust",
  "tidyquant",
  "clValid"
)

for(pckgs in pacotes){
  if(!require(pckgs,character.only = TRUE)) install.packages(pckgs)
  library(pckgs,character.only = TRUE)
}
```

## Pré-processamento dos dados

```{r relative path, echo=FALSE}
mpath <- "content/blog/22062022-mining_acoes/data/"
```



```{r Importar dados, message=FALSE}
# Local do arquivo csv
closePrice_path <- here(paste0(mpath,"2020closePrice SAX-240_60_10.csv"))

# Leitura dos dados
dat <- read.csv(closePrice_path) %>%
  select(-c(X, X45))

dat.cols <- read.table(
  acoes_path,
  header = FALSE,
  sep = "\t",
  fileEncoding = "latin1"
)

# ncol(dat.cols)
# ncol(dat)
```


As colunas do quadro de dado `dat` são renomeadas com os nomes das empresas presentes em `dat.cols`. As células com informações de ações que tiveram fechamento abaixo e acima da média são substituídas por zero e um respectivamente.

```{r Tratamento dos dados}
# Transforma a primeira linha em um vetor de caracteres
dat.cols.v2 <- as.character(as.vector(dat.cols[1,]))

# Redefine o nome das colunas do quadro de dados dat usando o dat.cols.v2
names(dat) <- dat.cols.v2

# View(dat) # Visualizar o formato dos dados

# Valores com ações abaixo da média
abaixo.media <- c("a", "b", "c", "d", "e")

# Substitui as ações abaixo da média por 0 e acima da média por 1 
dat.v2 <- dat %>%
  mutate(across(
    .cols = everything(),
    .fns = ~ if_else(. %in% abaixo.media, 0, 1)
  ))

# Transformação das colunas para fator para uso do algoritmo  apriori
dat.v3 <- dat.v2 %>%
  mutate(across(everything(), .fns = as.factor))
# str(dat.v3)

# Salva com os dados tratados
#write.csv(dat.v3,'dados-limpos.csv')
```



## Aplicação do algoritmo Apriori para regras relativas as ações da Petrobrás

Seleciona as regras na qual o preço de fechamento da  ação da petrobrás estando em alta implica outra ação estando em alta.

```{r A priori parte 2}
# regras.v2 <- apriori(dat.v3,
#   parameter = list(
#     supp = 0.45,
#     conf = 0.6,
#     minlen = 2,
#     maxlen = 5
# ))

# Transforma "rules" em um quadro de dados
#regrasv2.df <- as(regras.v2,"data.frame")

# Seleciona regra no qual a ação da petrobrás em alta implica em outra ação estando em alta
# reg.df.petrobras <- regrasv2.df %>%
#   filter(
#     str_detect(rules,"^(\\{)PETR4.SA=1\\}")
#   )

# write.csv(reg.df.petrobras,'regras-petrobrás.csv')
regras_path <- here("content/blog/22062022-mining_acoes/data/regras-petrobrás.csv")
reg.df.petrobras <- read.csv(regras_path)
```

Mostra três regras que associam a alta do fechamento das ações da petrobrás com outras ações.

```{r Visualização regras petrobrás}
reg.df.petrobras %>% 
  #select(-X) %>% 
  arrange(desc(lift)) %>%
  slice(1:3)    # Três primeiras regras 
```


As três combinações selecionadas foram selecionadas de acordo com o maior valor da métrica lift, que indica quais relações tem maior associação. A alta do preço de fechamento das ações da petrobrás (PETR4.SA) está relacionada a alta de fechamento das ações da Positivo Tecnologia (POSI3.SA), Companhia Siderúrgica Nacional (CSNA3.SA) e RUMO S.A.(RAIL3.SA).


## Análise de clustering

Os dados lidos e renomeados apresentam os valores de fechamento das ações das principais empresas do mercado brasileiro.

```{r Carregamento dos dados}
# Lê os dados com os preços das ações de cada empresa
stpath<- here("content/blog/22062022-mining_acoes/data/2020closePrice_work.csv")
dat.st <- read_csv(stpath,show_col_types = FALSE)

# Nomes das colunas que serão substituídas
old.names<- names(dat.st[,2:length(dat.st)])

# Redefine o nome das colunas do quadro de dados dat.st usando o dat.cols.v2
colnames(dat.st)[colnames(dat.st) %in% old.names] <- dat.cols.v2
# check colnames(dat.st)

# Transforma a coluna para classe "Date"
dat.st$Date <- dmy(dat.st$Date)

# Descrição estatística dos preços de fechamento das ações de cada empresa
describ_dat.st <- dat.st %>% 
  select(-Date) %>% 
  psych::describe()

slice(describ_dat.st,1:5)
```


A análise das componentes principais foi usada com a finalidade de estimar quantas variáveis são necessárias para descrever o conjunto dos dados das ações. As variáveis usadas na análise foram estatísticas descritivas como a média e desvio padrão para as ações de cada empresa.

```{r Tratamento dos dados para PCA, warning = FALSE}
dat.st.pca <- dat.st %>% 
  select(-Date) %>% 
  broom::tidy() %>% 
  select(-n) %>% 
  column_to_rownames("column")
```

A curva do gráfico a seguir mostra quantas das onze medidas estatísticas são necessárias  para explicar a variância no conjunto de dados. Pode-se observar que as primeiras duas variáveis (média e desvio padrão) são suficientes para explicar $93.2 \%$ da variância.

```{r Redução das várias por PCA}
dat.st.pr <- prcomp(dat.st.pca, 
                  center = TRUE, 
                  scale = TRUE)
summary(dat.st.pr)

cumpro <- cumsum(dat.st.pr$sdev ^ 2 / sum(dat.st.pr$sdev ^ 2))
plot(cumpro[0:15],
     xlab = "PC",
     ylab = "Amount of explained variance",
     main = "Cumulative variance plot")
abline(v = 2, col = "blue", lty = 5)
abline(h = 0.932, col = "blue", lty = 5)
legend(
  "topleft",
  legend = c("PC2"),
  col = c("blue"),
  lty = 5,
  cex = 0.6
)
```

Extrai as colunas de interesse média e desvio padrão.

```{r Tratamento dos dados selecionado as colunas do PCA,warning = FALSE}
dat.st.estatisticas <- dat.st %>% 
  select(-Date) %>% 
  broom::tidy() %>%  
  select(column,mean,sd) %>% 
  column_to_rownames("column")
head(dat.st.estatisticas)
```

O pacote `NbClust` fornece 30 índices para determinar o número ótimo de clusters. O número escolhido no estudo foi $K = 4$, no qual 5 dos 30 índices indicaram ser a melhor escolha. 


```{r Seleção do número ótimo de K, fig.show = 'hide', results = 'hide', warning = FALSE, message = FALSE}
nbc_scaled <- NbClust(
  dat.st.estatisticas,
  distance = "euclidean",
  min.nc = 2,
  max.nc = 20,
  method = "complete",
  index = "all"
)

#factoextra::fviz_nbclust(nbc_scaled) + 
#  theme_bw() + 
#  ggtitle("NbClust's optimal number of clusters")
```


O agrupamento K-means é um método simples que particiona um conjuntos de dados em K grupos distintos e não sobrepostos. É necessário especificar o número desejados de clusters K e então o algoritmo atribui cada observação a um dos K grupos. De acordo com o resultado anterior o número selecionado no estudo foi $K = 4$ que é especificado na função `kmeans` como mostrado no bloco de código a seguir.


```{r Aplicação e visualização dos clusters, message = FALSE, warning = FALSE}
# Aplica o algoritmo k-means usando k = 4
dat.kmeans <- kmeans(dat.st.estatisticas,centers = 4, nstart = 30)
 
# Salva para que o número inteiro associado a cada cluster não mude
#saveRDS(dat.kmeans, "kmeans.rds")

# Lê modelo
# dat.kmeans <- readRDS("kmeans.rds")

# Visualiza os clusters 
fviz_cluster(dat.kmeans, 
             data = dat.st.estatisticas, 
             palette = c("#2E9FDF", 
                         "#00AFBB", 
                         "#E7B800", 
                         "#FC4E07"),
             show.clust.cent = TRUE, 
             ggtheme = theme_minimal(),
             repel = TRUE)
```



É feito o tratamento dos dados para visualização das ações pertencentes a cada um dos quatro grupos encontrados, foi optado por utilizar as séries temporais das ações de fechamentos mais próximas aos centros de cada grupo.

```{r Tratamento dos dados clustering, message = FALSE, warning = FALSE}
# Transforma o quadro de dados em um objeto da classe xts
dat.st.v2 <- tk_xts(dat.st,
                    date_var = Date) 

# Subset das ações representantes de cada cluster
# Respectivos grupos: 2,4, 1 e 3 
dat.st.aux <- dat.st.v2[,c("USIM5.SA","BBDC4.SA","LREN3.SA","BTOW3.SA")]
 
# Arruma os dados para a visualização
dat.st.aux.v2 <- broom::tidy(dat.st.aux)
```

As séries temporais representando o preço de fechamento ao longo do período de `02/01/2020` a `30/12/2020` das empresas Usiminas(USIM5.SA, Grupo 2), Banco Bradesco(BBDC4.SA, Grupo 4), Lojas Renner (LREN3.SA, Grupo 1) e B2W DIGITAL ON (BTOW3.SA, Grupo 3).

```{r Visualização das séries temporais } 
# Visualização das ações de três empresas
dat.st.aux.v2 %>%
    ggplot(aes(x = index, y = value, color = series)) +
    geom_line(size = 0.5, color = tidyquant::palette_light()[[1]]) +
    facet_grid(series~.,scales = "free")+
    #stat_summary(fun.data = "mean_cl_boot", geom = "smooth") +
    labs(title = "Séries temporais ",
         subtitle = " Preço de fechamento das ações do mercado brasileiro",
         caption = "Bolsa de valores brasileira",
         x = "Data", y = "Valores em reais") +
    tidyquant::theme_tq() +
    tidyquant::scale_color_tq() 
```

 As ações selecionadas de cada cluster apresentaram uma queda no preço de fechamento no período de Janeiro de 2020 a Abril de 2020, mês em que a pandemia teve início no país. O sumário estatístico apresenta a média de cada grupo em que é possível observar a média do preço da ação de cada grupo e desvio padrão que indica o quão próximo os conjuntos de dados estão da média.


```{r Sumário estatístico dos clusters ,message = FALSE, warning = FALSE}
# número de cluster deve ser igual o número de empresas (44)
# sum(table(dat.kmeans$cluster))
dat.grupos <- dat.st.estatisticas %>%
  as_tibble() %>% 
  mutate(Grupo = dat.kmeans$cluster) %>% 
  bind_cols(Ações = names(dat.st.v2))

dat.grupos.summary <- dat.grupos %>%
  group_by(Grupo) %>%
  summarise_at(.vars = vars(mean, sd),
               .funs = "mean")
```

\newpage

```{r echo = FALSE}
library(gt)
tab <- dat.grupos.summary %>%
  gt(rowname_col = "Grupo") %>%
  tab_header(
    title = md("Sumário estatístico dos grupos"),
    subtitle = md("Algoritmo k-means")
  ) %>%
  cols_label(
    mean = "Preço de fechamento médio das ações (R$)",
    sd = "Desvio padrão do preço de fechamento das ações"
  ) %>%
  opt_align_table_header(align = "left") %>%
  fmt_number(columns = everything()) %>%
  cols_width(
    mean ~ px(240),
    sd ~ px(240),
  ) %>%
  tab_stubhead(label = md("Grupos")) %>%
  opt_table_font(
    font = google_font("Montserrat"),
    weight = 600,
    style = "italic"
  )

tab 
```

A tabela mostra que o primeiro grupo apresentou a segunda maior média e um valor mais elevado para o desvio padrão. O segundo grupo é caracterizado pelos baixos valores nos preços de fechamento das ações e junto com o grupo quatro possui uma maior uniformidade em relação a média considerando o menor valor de desvio padrão . Por fim, o grupo três possui ações com valores bastante superiores aos preços de fechamento médio dos outros grupos.



